ACORDAO-COMPLETO-2547847

ACÓRDÃO 5231/2022 ATA 31/2022 - PRIMEIRA CÂMARA

VISTOS, relatados e discutidos estes autos que examinam alteração do ato de concessão de pensão militar instituído por Ricardo Sérgio da Fonseca França em benefício de Therezinha de Jesus Castro França.
ACORDAM os Ministros do Tribunal de Contas da União, reunidos em sessão da 1ª Câmara, ante as razões expostas pelo Relator e com fundamento no art. 71, inciso III, da Constituição Federal, nos art. 1º, inciso V, e 39, incisos I e II, da Lei 8.443/1992 e na Súmula TCU 106, em:
9.1. considerar ilegal e negar registro ao ato de pensão militar de Ricardo Sérgio da Fonseca França;
9.2. dispensar a reposição das importâncias indevidamente recebidas de boa-fé pela beneficiária até a data da notificação desta deliberação à unidade jurisdicionada;
9.3. determinar ao Comando do Exército que, no prazo indicado, contado da ciência desta deliberação:
9.3.1. em 15 (quinze) dias:
9.3.1.1 cesse os pagamentos decorrentes do ato impugnado, sob pena de ressarcimento das quantias pagas indevidamente e responsabilização solidária da autoridade competente;
9.3.1.2. dê ciência desta deliberação à interessada, alertando-a de que (i) possui o direito à opção por uma das duas pensões militares que atualmente percebe; (ii) o efeito suspensivo proveniente de eventual interposição de recurso no TCU não a eximirá da devolução dos valores indevidamente recebidos após a notificação, em caso de desprovimento do apelo;
9.3.2. em 30 (trinta) dias:
9.3.2.1. a depender da opção feita pela interessada, emita novo ato, em que seja suprimida a irregularidade verificada, e o submeta ao TCU para nova apreciação;
9.3.2.2. envie a esta Corte de Contas, comprovante de que a interessada teve ciência desta deliberação.

Ato de alteração de pensão militar, emitido pelo Comando do Exército e encaminhado ao TCU para  análise e julgamento.

Primeira Câmara

Comando do Exército

3. Interessada: Therezinha de Jesus Castro França (XXX.712.627-XX)

13.1. Ministros presentes: Benjamin Zymler (na Presidência) e Jorge Oliveira (Relator).
13.2. Ministro-Substituto convocado: Marcos Bemquerer Costa.

JORGE OLIVEIRA

Trata-se de ato de alteração de pensão militar, submetido pelo Comando do Exército, para fins de registro, à apreciação do Tribunal de Contas da União, de acordo com o art. 71, inciso III, da Constituição Federal.  
2.	Transcrevo, a seguir, trechos da instrução elaborada no âmbito da Secretaria de Fiscalização de Integridade de Atos e Pagamentos de Pessoal e de Benefícios Sociais - Sefip:
	"[...]
	9.Ato: 28288/2017 - Alteração - Interessado: Ricardo Sérgio da Fonseca França - CPF: XXX.971.987-XX
	9.1. Beneficiário: Therezinha de Jesus Castro França - CPF: XXX.712.627-XX - Cônjuge
	9.2. Parecer do Controle Interno: considerar o ato legal com esclarecimentos. Justificativa:  O instituidor faleceu na inatividade no posto de Coronel. Percebia proventos de General de Divisão, conforme a Portaria 1098-DIP/REFORMA, de 28 AGO 03. Sendo anterior a 19 SET 19, data do Acordão TCU 2225/2019.  
	9.3. Constatações e análises: 
	9.3.1. O Controle interno emitiu parecer pela legalidade com esclarecimentos.
	a. Justificativa do Gestor de Pessoal: Não há. Verificação efetuada no âmbito do TCU.
	b. Análise do Controle Interno:  Não há. Verificação efetuada no âmbito do TCU.
	c. Análise da Equipe Técnica: Legal
	As informações do Controle Interno são meramente informativas e não tem o condão de alterar o mérito da presente concessão.
	9.3.2. Posto/Graduação de referência para cálculo dos proventos de reforma, que repercute sobre a pensão militar, não correspondente a até 01 (um) grau hierárquico imediatos/superiores ao último posto/graduação na ativa, vide Acórdão 2225/2019-TCU-Plenário.
	a. Justificativa do Gestor de Pessoal: O instituidor faleceu na inatividade no posto de Coronel. Percebia proventos de General de Divisão, conforme a Portaria 1098-DIP/REFORMA, de 28 AGO 03 (Proventos do Posto Superior, a contar de 3 ABR 03) . Gestor anexou os seguintes documentos: Portaria 1098-DIP/REFORMA-Documento oficial,.
	b. Análise do Controle Interno: Justificativa do gestor esclarece pendência
	c. Análise da Equipe Técnica: Ilegal
	Pela leitura do ato de concessão militar e seus anexos, verifica-se que o instituidor foi inicialmente reformado por limite de idade com proventos com base no soldo de General de Brigada.
	A posterior reforma por invalidez/incapacidade majorou os proventos para o posto/graduação para General de Divisão a contar de 03 de abril de 2003. Tal situação afronta o Acórdão 2225/2019-TCU-Plenário que permite a majoração de reforma somente para militares da ativa ou reserva e no caso em tela o militar já se encontrava reformado, sendo que tal irregularidade repercute sobre os proventos de pensão militar.
	Frente a tal situação a concessão em tela não pode prosperar, devendo receber a chancela pela ilegalidade e reajustar os proventos da pensão militar ao posto/graduação de General de Divisão, uma vez que contribuiu para um posto acima para fins de pensão militar por contar com mais de 30 anos de serviço.
	No que se refere ainda à contribuição para fins de pensão militar prevista no art. 6º da Lei 3.765/1960, esta unidade técnica entende que a base de cálculo da pensão militar em estudo deve ser 01 posto acima do que o instituidor recebia a título de reforma, ou seja, General de Divisão, vide texto de jurisprudência anexo à instrução (Cod. 110495) , entendimento pacificado nesta Corte de Contas até proferimento do Acórdão 15205/2021-TCU-Primeira Câmara, no qual só é possível ao militar contribuir para pensão e gerar benefício calculado com base em 01 (um) ou 02 (dois) postos/graduações acima daquele que possuía na ativa, situação que conforme texto anexado torna o art. 6º da Lei 3.765/1960 sem efeito.
	[...]
	CONCLUSÃO
	10. A abrangência e a profundidade das verificações levadas a efeito fundamentam convicção de que o Ato 28288/2017 pode ser apreciado pela ilegalidade, em razão das irregularidades apontadas no item Exame das Constatações desta instrução, que representam afronta à legislação e à jurisprudência de referência
	PROPOSTA DE ENCAMINHAMENTO
	11. Ante o exposto, com fundamento no art. 71, inciso III, da Constituição Federal, no art. 1º, inciso V, e art. 39, incisos I e II, da Lei 8.443/1992, no art. 260 do Regimento Interno do Tribunal de Contas da União, propõe-se: 
	11.1. Considerar ilegal e recusar registro do Ato de Pensão Militar 28288/2017 - Alteração, de Ricardo Sérgio da Fonseca França do quadro de pessoal do Comando do Exército, com base nos arts. 71, inciso III, da Constituição Federal; 1º, inciso V, e 39, inciso II, da Lei 8.443/1992 e 260, § 1º, do Regimento Interno.
	11.2. Com fulcro no art. 262, caput, do Regimento Interno deste Tribunal, determinar ao Comando do Exército que: 
	11.2.1.	emita novo ato, livre da irregularidade ora apontada, em substituição ao ato de Pensão militar de Ricardo Sérgio da Fonseca França, submetendo-o à nova apreciação por este Tribunal, na forma do art. 260, caput, também do Regimento.
	11.2.2.	dispense a devolução dos valores indevidamente recebidos de boa-fé até a data da ciência do Comando do Exército, do acórdão que vier a ser proferido, com base no Enunciado 106 da Súmula da Jurisprudência do TCU.
	11.2.3.	promova o recálculo do valor atualmente pago a título de reforma/pensão militar com base no posto/graduação incorreto, no prazo 15 (quinze) dias, contados a partir da ciência desta deliberação, sujeitando-se a autoridade administrativa omissa à responsabilidade solidária, em face de manifesta ilegalidade.
	11.2.4.	dê ciência, no prazo de quinze dias, contados da notificação, do inteiro teor desta deliberação (a) o interessado (a) , alertando-o (a) de que o efeito suspensivo proveniente da interposição de eventuais recursos junto ao TCU não o (a) exime da devolução dos valores percebidos indevidamente, caso o recurso não seja provido.
	11.2.5.	informe o teor do acórdão que vier a ser prolatado, encaminhando ao TCU, no prazo de trinta dias, comprovante da data de ciência pela interessada, nos termos do art. 4º, § 3º, da Resolução-TCU 170/2004."
3.	O Ministério Público junto ao TCU, representado neste processo pelo Procurador Júlio Marcelo de Oliveira, manifestou-se de acordo com a análise feita pela unidade técnica, acrescentando ter identificado que a beneficiária recebe outra pensão militar. Essa acumulação estaria em desacordo com o art. 29 da Lei 3.765/1960, com a redação dada pela MP 2.215-10/2001.
	É o relatório.

não há.

Procurador Júlio Marcelo de Oliveira

PENSÃO MILITAR. ALTERAÇÃO. COMANDO DO EXÉRCITO. CÁLCULO DA CONCESSÃO COM BASE EM TRÊS POSTOS ACIMA AO DO INSTITUIDOR NA ATIVA. PROGRESSÃO DE ENQUADRAMENTO CONCEDIDA POR INVALIDEZ À MILITAR JÁ REFORMADO. ACÚMULO DE DUAS PENSÕES MILITARES. ILEGALIDADE DO ATO. NEGATIVA DE REGISTRO.

PENSÃO MILITAR (PMIL)

Em exame ato de alteração de pensão militar deferida pelo Comando do Exército em favor de Therezinha de Jesus Castro Franca, na qualidade de viúva de Ricardo Sérgio da Fonseca França, que ocupou, na ativa, o posto de Coronel.
2.	A Sefip manifestou-se pela ilegalidade do ato, em razão do cálculo dos proventos da pensão com base no soldo de três postos acima (General de Exército) , em situação que afronta o entendimento firmado no âmbito do Acórdão 2225/2019-TCU-Plenário.
3.	O MP/TCU manifestou sua concordância com a unidade técnica, alertando, adicionalmente para o fato de a beneficiária receber outra pensão militar, o que não encontra amparo no art. 29 da Lei 3.765/1960, com a redação dada pela MP 2.215-10/2001.
4.	Estou plenamente de acordo com esses pareceres.
5.	O ato inicial da pensão militar instituída por Ricardo Sérgio da Fonseca França, julgado legal pelo Acórdão 5632/2009-TCU-Primeira Câmara (TC Processo 015.501/2009-5) , utilizou, no cálculo dos proventos, o soldo de General de Brigada.
6.	O ato de alteração que está sendo examinado foi encaminhado ao TCU em 24/11/2021 e elevou o posto de referência para General de Exército, sob o fundamento de: (i) ter sido concedido ao instituidor o direito de progressão ao ser considerado inválido pela Portaria 1098-DIP/Reforma, de 28/08/2003; (ii) ter contribuído para um posto acima para fins de pensão militar.
7.	Conforme o ato de concessão militar e seus anexos, verifica-se que o instituidor foi inicialmente reformado por limite de idade com proventos de General de Brigada, por contar com mais de 30 anos de serviço. Posterior declaração de invalidez/incapacidade foi usada como justificativa para majorar os proventos para a graduação de General de Divisão, a contar de 03 de abril de 2003. 
8.	Contudo, essa situação está em desacordo com a orientação adotada no Acórdão 2225/2019-TCU-Plenário, decisão paradigmática na qual se concluiu pela "ausência de previsão legal para extensão da vantagem estabelecida no art. 110 da Lei 6.880/1980 a militares já reformados, bem como para o acréscimo de dois postos no cálculo dos proventos" (grifei) . No mesmo sentido é a jurisprudência predominante no Superior Tribunal de Justiça (STJ) , a exemplo das decisões proferidas por aquela Corte nos Recursos Especiais 1784347/RS e 1.340.075/CE e no Agravo Regimental nos Embargos de Declaração no Recurso Especial 966.142/RJ.
9.	A melhoria de posto indevida acabou repercutindo na pensão militar, que foi calculada a partir do soldo de General de Exército, com acréscimo de mais um posto em função da contribuição do instituidor neste sentido. Assim a pensão acabou tendo por base três graus superiores aos do militar na ativa, situação claramente irregular.
10.	Além disso, consulta aos sistemas de pagamentos da Administração Pública Federal, feita pelo MP/TCU, revelou que a interessada recebe outra pensão militar, na condição de filha do instituidor Aluizio de Pinho e Castro, falecido em 12/7/1992. Esse benefício também é pago pelo Comando do Exército.
11.	O acúmulo de pensões militares era admitido pelo art. 29 da Lei 3.765/1960, em sua redação original, verbis:
	"Art. 29. É permitida a acumulação:
	a) de duas pensões militares;
	b) de uma pensão militar com proventos de disponibilidade, reforma, vencimentos, aposentadoria ou pensão proveniente de um único cargo civil."
12. 	Entretanto, com a edição da MP 2.215-10/2001, esta possibilidade passou a não mais encontrar amparo legal:
	"Art. 29. É permitida a acumulação:
	I - de uma pensão militar com proventos de disponibilidade, reforma, vencimentos ou aposentadoria;
	II - de uma pensão militar com a de outro regime, observado o disposto no art. 37, inciso XI, da Constituição Federal."
13.	Como a alteração normativa ocorreu em 31/8/2001, data de entrada em vigor da MP 2.215-10/2001, anteriormente a data de óbito do instituidor, em 15/9/2003, verifica-se que não havia mais a possibilidade de acúmulo dos benefícios, devendo a beneficiária ser chamada a optar por um deles.
14.	Registro, por último, que não houve o decurso do prazo de cinco anos previsto pelo Supremo Tribunal Federal, no âmbito do RE 636.553, para a apreciação de atos de pessoal, por parte do Tribunal de Contas da União.
	Ante o exposto, manifesto minha concordância com a proposta de encaminhamento da unidade técnica, com os acréscimos sugeridos pelo Ministério Público e voto por que o Tribunal adote a minuta de acórdão que ora submeto à deliberação deste Colegiado. 
TCU, Sala das Sessões, em 6 de setembro de 2022.
JORGE OLIVEIRA 
Relator